【裁判字號】    88,易,2635
【裁判日期】    890428
【裁判案由】    詐欺等
【裁判全文】
臺灣臺北地方法院刑事判決                        八十八年度易字第二六三五號
    公  訴  人  臺灣臺北地方法院檢察署檢察官
    被      告  甲○○
    選任辯護人  黃泰鋒
                薛冰芸
右列被告因詐欺等案件，經檢察官提起公訴（八十八年度偵續字第二七號），本院判
決如左：
    主  文
甲○○無罪。
    理  由
一、公訴意旨略以：被告甲○○受其友人被害人黃國隆之託，為由被害人實際經營之
    歐寶事業股份有限公司興建之「台鳳天璽」大樓建物尋找買主，乃為他人處理事
    務之人，詎意圖為自己不法之所有，於民國（下同）八十六年六月初，向告訴人
    乙○○佯稱被害人急需現款，願以市價六折之價格出售上開房屋，並提出建造執
    照、合建協議書、銷售目錄、價目表、房屋分配表等文件，遊說告訴人購買，使
    之陷於錯誤，同意購買「台鳳天璽」大樓之建物一千二百八十坪，而自同年七月
    二十一日至同月三十一日之間，分五筆陸續匯入被害人設於台灣中小企業銀行永
    和分行帳號00000000000號帳戶共計新台幣（下同）一千七百萬元之
    訂金；另方面被告則意圖為自己不法之利益，違背其受委託之行為，向被害人及
    案外人歐寶事業股份有限公司會計簡雅利誆稱上開匯款係其本人不慎誤匯，請予
    匯還云云，使被害人匯還其中一千三百萬元予被告（另四百萬元由被害人向被告
    借用而未匯還），而致生損害於被害人，因認被告涉有刑法第三百三十九條第一
    項之詐欺取財及同法第三百四十二條第一項之背信罪嫌。
二、按犯罪事實應依證據認定之，無證據不得推定其犯罪事實，刑事訴訟法第一百五
    十四條定有明文。又認定不利於被告之事實，須依積極證據，茍積極證據不足為
    不利於被告事實之認定時，即應為有利於被告之認定，更不必有何有利之證據；
    且刑事訴訟法上所謂認定犯罪事實之積極證據，係指適合於被告犯罪事實之認定
    之積極證據而言，雖不以直接證據為限，間接證據亦包括在內，然而無論直接或
    間接證據，其為訴訟上之證明，須於通常一般之人均不致有所懷疑，而得確信其
    為真實之程度者，始得據為有罪之認定，倘其證明尚未達到此一程度，而有合理
    之懷疑存在時，自不能以推測或擬制之方法，以為有罪裁判之基礎，最高法院著
    有三十年上字第八一六號、二十九年上字第三一０五號、七十六年台上字第四九
    八六號、四十年台上字第八六號等判例可資參照。次按刑法第三百三十九條第一
    項之詐欺取財罪，須行為人意圖為自己不法之利益，以詐術使人陷於錯誤，而將
    本人或第三人之財物交付，始得成立；而刑法第三百四十二條第一項之背信罪，
    則須為他人處理事務之人意圖為自己或第三人不法之利益，或損害本人之利益，
    而為違背其任務之行為，致生損害於本人之財產或其他利益，始得成立。訊據被
    告甲○○堅決否認有何詐欺或背信犯行，辯稱：伊於八十四年間透過何火壽投資
    「台鳳天璽」大樓合建案，旋何火壽週轉不靈，由黃國隆接手，於該合建案中可
    分得三０一三、七坪，伊擬經由仲介該合建案獲取前揭投資之保障，即與乙○○
    合夥尋找買主，約定均分仲介利潤；八十六年五、六月間，黃國隆請伊代為調借
    款項，同時合建對象台鳳股份有限公司擬收購黃國隆所分得之建物，伊為保有仲
    介利益而允諾借款，乃於同年七月十二日，向與伊合作進行彰化縣打鐵厝勞工住
    宅工程（以下簡稱彰化勞宅工程）之張耀卿，借得四紙面額均為五百萬元之遠期
    支票後，於同月十八日持向乙○○向他人調現二千萬元，惟因乙○○表示其中三
    百萬元須供其急用，可自將來彰化勞宅工程應分款扣抵，乃僅匯予黃國隆一千七
    百萬元；至乙○○所提出之收據，則係其表示必須取信金主，伊始簽名，實際上
    乙○○並未購買「台鳳天璽」大樓之房屋，且四張支票均業兌現，乙○○於此並
    無損失，僅因其與伊合夥彰化勞宅工程，原來各可分得三千萬元，嗣因工程進行
    未如預期，張耀卿於以前揭借款抵付伊二千萬元，並另支付乙○○一千萬元後，
    不願依原來約定支付伊及乙○○另三千萬元，乙○○不甘損失，才另行提起本件
    告訴等語。
二、經查，被告所稱其於八十四年間透過案外人何火壽投資「台鳳天璽」大樓合建案
    ，旋案外人何火壽週轉不靈，由被害人黃國隆接手，於該合建案中可分得三０一
    三、七坪，其擬經由仲介該合建案獲取前揭投資之保障，即與告訴人乙○○合夥
    為此部份建物尋找買主，約定均分仲介利潤等情，為告訴人及被害人所不否認，
    核與證人即仲介對象仁翔股份有限公司（以下簡稱仁翔公司）工程師丙○○所證
    述被告與告訴人共同仲介上開建物等情相符，並有投資證明書、同意書等影本各
    一紙附卷可稽，堪認為真實，則被告為確保其於「台鳳天璽」大樓之投資，而與
    告訴人合夥仲介被害人所有「台鳳天璽」建物之事實，已堪認定。次查，被告所
    稱八十六年五、六月間，被害人請其代為調借款項，因合建對象台鳳股份有限公
    司擬收購被害人分得之建物，其為保有仲介利益，乃於同年七月十二日，向與之
    合作進行彰化勞宅工程之案外人張耀卿，借得四紙面額均為五百萬元之遠期支票
    ，於同月十八日持交告訴人向他人調現二千萬元後，匯予被害人週轉等情，核與
    被害人於偵查中所述，及證人張耀卿於偵查與本院訊問時結證之情節相符，並有
    支票影本四紙（受款人：甲○○，八十六年七月十二日簽收，發票日分別為：八
    十六年九月十日、十月十日、十月二十日、十月三十日）在卷可按，參以告訴人
    亦不否認被告確交付其上揭四張支票，及該等支票嗣後均已兌現等情，另所稱該
    等款項係其從事彰化勞宅工程所分得云云，則與證人張耀卿所證述「（二千萬元
    究竟是借款，還是預付款？）他（指被告）尚未做到特定程度，就要求我開票借
    他」、「（被告當時是否有簽借據給你？）有」等語，及上開支票載明以被告為
    受款人之情形不符，而核無足採，本件實係被告為確保仲介利益，欲籌措款項貸
    予被害人，始向案外人張耀卿借得面額二千萬元之支票，交由與之合夥仲介之告
    訴人向外調借款項後，匯予被害人之事實，自亦堪認定。復查，告訴人雖提出收
    據、建照執照、合建協議書、銷售目錄暨價目表、房屋分配表等影本各一紙，指
    稱系爭一千七百萬元係其購買被害人所有「台鳳天璽」建物中一千二百八十坪之
    訂金，惟核：
    （一）不僅上開收據並未具體載明買賣標的、價金等攸關契約是否成立之要素，
          經本院訊問告訴人，其亦僅能答稱「（一千二百八十坪是哪幾戶房屋？）
          還沒有選，是被告根據預售平面圖估計的」、「（總價款多少元？）定價
          的六折，要查資料」、「（一千七百萬元如何計算？）被告說湊多少算多
          少」云云，則衡諸前揭收據所載建物面積高達一千二百八十坪，價值不菲
          ，告訴人久歷商場，並非年幼無知之人，豈有連買賣標的、價金均未談妥
          之際，即貿然支付訂金之可能？
    （二）告訴人於偵查中雖指稱上開收據係被告代理案外人黃國隆出售「台鳳天璽
          」建物，收受訂金而開具，惟於本院訊問時，竟改稱本來與被告合夥仲介
          被害人之「台鳳天璽」建物，後來改為合資購買，各佔一半股份云云，則
          若告訴人所稱購買被害人所有「台鳳天璽」建物一節為真，關於買受人究
          為其本人或與被告合資購買此項簡單明瞭然關係重大之事實，豈有前後陳
          述不一之理？
    （三）告訴人於八十六年七月三十日至高雄市○○路十八號五樓仁翔公司，仲介
          該公司購買「台鳳天璽」建物，嗣仁翔公司建築師丙○○於翌日至台北自
          被告取得合建協議書、建照執照、買賣合約書、平面參考圖等文件，帶回
          評估後，告訴人復於同年八月中旬與被告至該公司進行遊說，之後仁翔公
          司認為告訴人與被告係合夥仲介，乃於告訴人至該公司時，將上開文件交
          予告訴人等情，業據證人丙○○證述綦詳，為告訴人所不否認，並有仁翔
          公司存證信函、收取文件收據等影本各一件附卷足憑，應為真實；則若告
          訴人所稱於八十六年七月中旬即與被告談妥買受被害人黃國隆所有「台鳳
          天璽」建物，且於同月二十一日至三十一日間支付訂金之事為真，告訴人
          豈有再行與被告就同一標的，共同仲介仁翔公司購買之理？
    （四）告訴人所提出建照執照、合建協議書、銷售目錄暨價目表、房屋分配表等
          文件，其中合建協議書、建照執照係被告交付仁翔公司仲介未成後，由仁
          翔公司人員交付告訴人，前已敘明；告訴人雖於告訴狀中指稱被告係於八
          十六年六月初即將上開文件交付告訴人，做為施用詐術之手段，告訴代理
          人魏緒孟律師於證人丙○○證述後，亦表示係告訴人嗣後將資料返還被告
          被告才交付證人丙○○等語，惟核與告訴人到庭所稱「（如何取得系爭房
          屋出售資料？）當初合夥仲介時，被告交給我拿給客戶看」等語不符，參
          諸告訴人乃親身經歷事件經過之人，所稱並較合乎常情，且與已認定之被
          告與告訴人合夥仲介、曾因仲介將部分文件交付仁翔公司等事實相符，應
          以告訴人到庭之陳述為真實，則告訴人所提出之上開文件，既非被告為邀
          其購買「台鳳天璽」建物，而係為合夥仲介該等建物而交付，自亦不得以
          之推論被告有誘騙告訴人購買上開建物之犯行。
    綜上所述，告訴人所稱遭被告詐騙之一千七百萬元，實係被告向案外人張耀卿借
    得支票後，委請告訴人向他人調現而得，不僅該等支票嗣後均業兌現，告訴人所
    提出之證據，並尚無法證明被告曾有誘騙其購買案外人黃國隆所有「台鳳天璽」
    建物之行為，參以被害人黃國隆迭於偵查中到庭，除陳述被告曾多次借款予其週
    轉之外，並從未指訴被告有何違背上開受託之任務，而致生損害於被害人之行為
    ，自不得以告訴人曾將一千七百萬元匯入被害人黃國隆帳戶，而被告嗣後通知被
    害人將其中一千三百萬元返還被告之事實，遽認被告確有上開詐欺或背信犯行。
    此外，本院復查無其他積極證據，足認被告確有刑法第三百三十九條第一項之詐
    欺取財，或同法第三百四十二條第一項之背信犯行，不能證明被告犯罪，依法應
    為無罪之諭知。
據上論斷，應依刑事訴訟法第三百零一條第一項判決如主文。
本案經檢察官陳錫柱到庭執行職務。
中    華    民    國      八十九        年        四    月    二十八    日
                                        臺灣臺北地方法院刑事第七庭
                                                  法  官  楊  代  華
右正本證明與原本無異。
如不服本判決，應於判決送達後十日內，向本院提出上訴狀。
                                                  書記官  許  博  為
中    華    民    國      八十九        年        五    月      九      日


司法院資訊處製作；財團法人民間司法改革基金會備份。
